臺灣高等法院臺中分院民事判決
110年度家上易字第11號
上  訴  人  陳姿伶(陳秋德之繼承人)


            陳偉玲(陳秋德之繼承人)

兼訴訟代理  
人          陳承佑(陳秋德之繼承人) 

            
視同上訴人  陳宗喜  
            陳峒安  
            陳宗宏  
            張陳秀枝
            陸曉玲  
            陸坤豪  

            陳麗羽即陳麗美


            陳柳雪  
上  一  人
特別代理人  柳敏哲  
被上訴人    陸秉宏即陸泓達

訴訟代理人  楊銷樺律師
參  加  人  中國信託商業銀行股份有限公司




法定代理人  利明献  
訴訟代理人  周侑增  

上列當事人間請求分割遺產事件，上訴人對於民國109年12月31
日臺灣彰化地方法院107年度家繼訴字第45號第一審判決提起上
訴，本院於110年9月7日言詞辯論終結，判決如下：
    主  文
原判決除確定部分外廢棄。
兩造就被繼承人陳傳生、陳林荔所遺如附表一所示之遺產，應予
分割如附表一「分割方法」欄所示。
第一、二審訴訟費用，由兩造依如附表二所示應有部分比例負擔
。
    事實及理由
壹、程序部分 
一、按遺產屬於繼承人全體之公同共有，故就公同共有權利為訴
    訟者，乃屬固有必要共同訴訟，應由公同共有人全體一同起
    訴或被訴，否則於當事人之適格即有欠缺（最高法院99年度
    台上字第610號判決要旨參照）。次按訴訟標的對於共同訴
    訟之各人必須合一確定者，共同訴訟人中一人之行為有利益
    於共同訴訟人者，其效力及於全體；不利益者，對於全體不
    生效力，民事訴訟法第56條第1款定有明文。查本件分割遺
    產事件為固有必要共同訴訟，上訴人陳偉玲、陳承佑、陳姿
    伶(下稱陳偉玲等3人)提起上訴之效力應及於同造其餘被告
    張陳秀枝、陳宗喜、陳峒安、陳宗宏、陳麗羽、陳柳雪、陸
    曉玲、陸坤豪，爰列其等為視同上訴人。
二、視同上訴人張陳秀枝、陳麗羽、陳柳雪、陸曉玲、陸坤豪經
    合法通知，未於言詞辯論期日到場，核無民事訴訟法第386
    條所列各款之情形，爰依被上訴人之聲請，由其一造辯論而
    為判決。
三、被上訴人於原審起訴請求分割被繼承人陳林荔之遺產，並主
    張陳林荔設於彰化縣○○鄉農會存款帳戶於民國90年12月3日
    遭陳銘德領出新臺幣（下同）36萬6000元(其中30萬元由陳
    秋德占有，6萬6000元由陳銘德占有)，此亦屬陳林荔之遺產
    範圍，陳銘德之繼承人陳宗喜、陳峒安、陳宗宏、陳柳雪、
    陳麗羽(下稱陳宗喜等5人)，與陳秋德之繼承人即陳偉玲等3
    人，應依民法第179條規定，返還36萬6000元予全體繼承人
    。嗣於本院追加主張民法第767條第1項前段。經核，本件分
    割遺產訴訟之訴訟標的為遺產分割請求權，被上訴人上開追
    加僅係就遺產範圍之確定，補充攻擊防禦方法而為法律上之
    陳述，與訴訟標的追加無關，依民事訴訟法第256條規定，
    自應准許。
貳、實體部分
一、被上訴人主張：被繼承人陳傳生於00年0月00日死亡，繼承
    人為配偶陳林荔、長子陳銘德、次子陳秋德、次女張陳秀枝
    、外孫子女陸曉玲、陸坤豪及被上訴人(陳傳生之長女陳琬
    淩於00年0月00日死亡，由其子女陸曉玲、陸坤豪及被上訴
    人代位繼承)。嗣陳林荔於00年00月0日死亡，繼承人為陳銘
    德、陳秋德、張陳秀枝、陸曉玲、陸坤豪及被上訴人。000
    年0月0日陳銘德死亡，繼承人為陳宗喜等5人。000年0月00
    日陳秋德死亡，繼承人為陳偉玲等3人。故兩造為陳傳生、
    陳林荔之全體繼承人，應繼分如附表二所示。陳傳生遺有附
    表一編號1至4所示遺產。陳林荔除繼承陳傳生遺有附表一編
    號1至4所示遺產外，尚遺有附表一編號5所示存款；另其於
    附表一編號5存款帳戶於90年12月3日遭陳銘德領出36萬6000
    元(即原判決附表一編號6現金，下稱系爭36萬6000元現金；
    其中30萬元由陳秋德占有，6萬6000元由陳銘德占有)，亦屬
    陳林荔之遺產，陳宗喜等5人與陳偉玲等3人，應依民法第17
    9條、第767條第1項前段規定，返還36萬6000元予全體繼承
    人。爰聲明求為命：兩造就陳傳生、陳林荔所遺遺產，應按
    原判決附表一「分割方法」欄所示方法分割。(關於請求陳
    偉玲等3人應就陳秋德所遺附表一編號1至3所示之土地，辦
    理繼承登記部分，未據上訴，已先行確定，茲不贅述。)。
    另於本院補稱：
　㈠陳林荔於附表一編號5存款帳戶於90年12月3日遭陳銘德領出3
    6萬6000元，此為陳宗喜等5人所自承，故系爭36萬6000元現
    金自屬陳林荔之遺產。其中30萬元由陳秋德占有，6萬6000
    由陳銘德占有。陳秋德受領30萬元後，縱再作為其他用途，
    亦無解於其占有30萬元之事實。故陳秋德與陳銘德之繼承人
    應返還36萬6000元予全體繼承人。又系爭36萬6000元現金為
    全體繼承人所共有，伊依民法第767條第1項前段規定，請求
    陳秋德與陳銘德之繼承人返還所有物，並無時效之適用。縱
    認有時效之適用，然伊係訴訟期間始知悉陳銘德提領陳傳生
    存款30萬8107元，且於收到陳宗喜等5人提出之107年9月27
    日民事答辯狀後，始知悉取得系爭36萬6000元現金之人包括
    陳銘德及陳秋德，故伊的請求權時效亦應自107年間知悉時
    起算，並未逾15年時效。  
　㈢陳宗喜、陳峒安、陳宗宏辯稱陳銘德支出陳傳生、陳林荔之
    喪葬費用計31萬3942元，應自遺產中扣除云云。但其等提出
    之證據及一審調取之書證，均無法證明其該部分主張為真實
    。故原判決認無法自遺產中扣除，並無違誤。
二、陳偉玲等3人辯以：伊等於原審提出之收據明確記載陳秋德
    將收受之30萬元用於陳傳生、陳林荔之喪葬費，陳秋德並未
    拿取該筆款項。此由陳宗喜於原審所述及證人甲○○、乙○○之
    證述亦可證之。又陳林荔於00年00月0日死亡，迄今已逾15
    年，伊等亦得拒絕返還陳秋德取得之30萬元。又伊等僅對30
    萬元是否用於喪葬費部分有爭執，其他部分不爭執。
三、陳宗喜、陳峒安、陳宗宏：維持原審判決。陳宗喜並稱伊等
    認為陳秋德已經收了30萬元，然後再捐出來當喪葬費用。另
    張陳秀枝、陳麗羽、陳柳雪、陸曉玲、陸坤豪經合法通知，
    未於言詞辯論期日到場，除張陳秀枝曾於準備程序到庭表示
    同意原審判決外，其餘視同上訴人均未提出任何書狀為陳述
    或說明。
四、參加人：同被上訴人所述。　　　　　
五、經原審判決兩造就陳傳生、陳林荔所遺如附表一所示遺產，
    應分割如原判決附表一「分割方法」欄所示。上訴人提起上
    訴，上訴聲明：㈠原判決關於遺產分割部分(即主文第二項)
    廢棄。㈡上開廢棄部分，被上訴人在第一審之訴駁回。(主文
    第一項關於辦理繼承登記部分，未據上訴，已先行確定)。
    被上訴人之答辯聲明：上訴駁回。
六、本件爭點
    系爭36萬6000元現金是否應列入陳林荔之遺產範圍？被上訴
    人依民法第179條、767條規定，請求陳偉玲等3人及陳宗喜
    等5人應返還36萬6000元予全體繼承人是否有理由？
七、得心證之理由
  ㈠被上訴人主張陳傳生於00年0月00日死亡，其繼承人為配偶陳
    林荔、長子陳銘德、次男陳秋德、次女張陳秀枝，其長女陳
    琬淩因於00年0月00日死亡，由其子女即被上訴人及陸曉玲
    、陸坤豪代位繼承。嗣陳林荔於00年00月0日死亡，其繼承
    人為長子陳銘德、次子陳秋德、代位長女陳琬淩繼承之被上
    訴人與陸曉玲、陸坤豪、張陳秀枝。嗣陳銘德於000年0月0
    日死亡，其繼承人為陳宗喜等 5人。另陳秋德於000年0月00
    日死亡，其繼承人為陳偉玲等3人等情，業據被上訴人提出
    繼承系統表、戶籍資料等件為證（原審卷一第14至17、22、
    49至56、72至76頁），堪以認定。
　㈡按繼承，因被繼承人死亡而開始；遺產繼承人，除配偶外，
    依下列順序定之：1.直系血親卑親屬、2.父母、3.兄弟姊妹
    、4.祖父母；第1138條所定第一順位之繼承人，以親等近者
    為先；同一順序之繼承人有數人時，按人數平均繼承，但法
    律另有規定者，不在此限；配偶有相互繼承遺產之權，其應
    繼分與第1138條所定第一順序之繼承人同為繼承時，其應繼
    分與他繼承人平均，民法第1147條、第1138條、第1139條、
    第1141條、第1144條第1款分別定有明文。經查，兩造均為
    陳傳生之繼承人，其等之應繼分如附表二所示。
  ㈢按繼承人有數人時，在分割遺產前，各繼承人對於遺產全部
    為公同共有；繼承人得隨時請求分割遺產，但法律另有規定
    或契約另有訂定者，不在此限，民法第1151條、第1164條亦
    有明文。是以遺產之公同共有乃以遺產之分割為其終局目的
    ，而以公同共有關係為暫時的存在。次按公同共有物分割之
    方法，除法律另有規定外，應依關於共有物分割之規定。共
    有人就共有物之分割方法不能協議決定者，法院得因任何共
    有人之請求，命為下列之分配：1.以原物分配於各共有人，
    但各共有人均受原物之分配顯有困難者，得將原物分配於部
    分共有人。2.原物分配顯有困難時，得變賣共有物，以價金
    分配於各共有人，或以原物之一部分分配於各共有人，他部
    分變賣，以價金分配於各共有人。以原物為分配時，如共有
    人中，有未受分配，或不能按其應有部分受分配者，得以金
    錢補償之。民法第830條第2項、第824條第2項、第3項分別
    定有明文。又按裁判分割共有物，屬形成判決，法院定共有
    物之分割方法，應斟酌各共有人之意願、共有物之性質、經
    濟效用、共有土地之使用現況，並顧及分割後全體之通路及
    全體共有人之利益等，而本其自由裁量權為公平合理之分配
    ，但並不受當事人聲明、主張或分管約定之拘束（最高法院
    70年度台上字第3468號、93年度台上字第1797號民事裁判可
    資參照）。經查：
    ⒈陳傳生遺有附表一編號1至4所示遺產。陳林荔除繼承陳傳
      生遺有附表編號1至4所示遺產外，尚遺有附表編號5所示
      存款等情，兩造並不爭執，並有財政部中區國稅局遺產稅
      逾核課期間案件證明書、彰化縣○○鄉農會帳戶開戶資料及
      交易明細、土地登記謄本等件為證（原審卷一第18至21頁
      反面、23至26、57至71頁），堪信為真實。
　　⒉兩造有爭執者，係原判決附表一編號6示之存款36萬6000元
      ，是否為遺產之一部分？陳秋德或陳銘德之繼承人是否應
      負返還責任？經查：
　　　⑴被上訴人主張陳林荔於彰化縣○○鄉農會存款帳戶，於陳
        林荔死亡後之90年12月3日，遭陳銘德領出36萬6000元
        等情，業據其提出彰化縣○○鄉農會帳戶開戶資料及交易
        明細等件為證（原審卷一第25頁反面），自堪信為真實
        。
　　　⑵被上訴人主張原判決附表一編號6系爭36萬6000元現金，
        其中30萬元由陳秋德占有，6萬6000元由陳銘德占有，
        亦屬陳林荔之遺產，陳宗喜等5人與陳偉玲等3人，應依
        民法第179條、第767條第1項前段規定，返還36萬6000
        元予全體繼承人云云，固據提出陳秋德於90年12月5日
        自陳銘德處收取30萬元之收據影本為證（原審卷一第10
        6頁）。上訴人則抗辯陳秋德並未收受該30萬元，係作
        為父親之喪葬費用等語。經查：
　　　　①證人甲○○於本院證稱：「（上訴人兼訴訟代理人陳承
          佑問：該筆錢，後來我父親沒有收受該30萬？）沒收
          取，你父親陳秋德說要拿出來當給你阿公喪葬費。我
          有收據，當時我有在收據上簽名。這30萬元是上訴人
          阿公陳傳生賣地，要陳銘德領出來並交代他要轉給陳
          秋德。陳秋德沒拿這筆錢，說要獻出來當父母親的喪
          葬費使用。我有收據。」、「（被上訴人複代理人黃
          紫芝律師問：當時為何你會寫這張收據？是誰寫的？
          提示本院卷第111頁收據）是這張沒錯。其中『陳秋德
          願意獻交父母之喪費金參拾萬元正』是我寫的，我在
          旁邊有簽名。」、「後來陳銘德拿回去，當喪葬費使
          用。因為我當村長，我去幫忙處理喪事。」等語（見
          本院卷第130、131頁），並有收據一紙附卷可參。又
          證人乙○○於本院證稱：伊係上訴人之母，其先生陳秋
          德確實未收取陳銘德交付之30萬元等語（本院卷第13
          3、134頁），經核與證人甲○○、乙○○之證言，互核相
          符，亦有上開收據可為佐參（原審卷一第106頁），
          應堪採信。
　　　　②按「遺產管理之費用」，凡為遺產保存上所必要不可
          欠缺之一切費用均屬之，諸如事實上之保管費用、繳
          納稅捐、訴訟費用、委請代書處理遺產相關事項等均
          是。又家屬對遺體有保管、埋葬、祭祀之義務，是遺
          體既為繼承之標的，則喪葬費亦屬遺產管理之費用，
          而應由遺產中支出。是屬被繼承人喪葬費用、繳納稅
          捐、委請代書處理遺產相關事項等費用，依上揭規定
          ，可由遺產支付，若已先墊支此部分費用之繼承人，
          自可主張由遺產中先予扣除。經查，陳宗喜、陳峒安
          、陳宗宏於原審固提出109年5月25日民事陳報狀所附
          陳傳生之喪葬費用記事本（該狀附件2）、敏忠棺木
          行（該狀附件3）、記事本（該狀附件4），而主張陳
          銘德支出陳傳生之喪葬費用，合計31萬3942元等情，
          而經原審函詢結果，陳傳生、陳林荔均安葬於彰化縣
          ○○鄉第○公墓，申請人均為陳銘德，陳傳生之費用為1
          萬7000元、陳林荔之費用為8,500元等情，有彰化縣○
          ○鄉公所109年8月11日○○○字第0000000000號函附繳納
          費用人資料可佐（原審卷二第297至301頁）。雖陳宗
          喜等人提出之上開證據，因事過境遷，難為確切證明
          實際支出喪葬費用若干，惟非不得資為陳銘德確有支
          出喪葬費用之參考，復有證人甲○○之上開證言可資佐
          參，是堪認該36萬6000元，應係支出喪葬費用，自不
          得再列入本件遺產之中。
　　　⑶綜上，本院綜合上開事證，認定本件遺產範圍，除原判
        決附表一編號6之系爭36萬6000元，為已支出之喪葬費
        用，應予剔除外，其餘遺產範圍應如附表一所示。
  ㈢陳傳生、陳林荔遺有如附表一所示之遺產尚未分割，兩造在
    分割該遺產前，對於該遺產為公同共有，且兩造未以契約禁
    止分割該遺產，兩造就該遺產既不能協議分割，則被上訴人
    以遺產分割為由終止兩造間之公同共有關係，請求分割系爭
    遺產，揆諸前揭規定，自應予准許。
  ㈣至於分割之方法，兩造對於除剔除之部分外之其他遺產，就
    原審所定之分割方式，並不爭執，本院審酌關於系爭遺產中
    土地之部分，兩造均陳明該系爭土地均已閒置，並無任何繼
    承人耕作或使用等情（本院卷第277頁），亦即兩造對於遺
    產之土地並無特別之連結因素，是本院認附表編號1至3所示
    土地及編號4、5之存款，應分割如附表一「分割方法欄」所
    示，尚無不適宜之情。
  ㈤綜上所述，本件原判決附表一編號6現金系爭36萬6000元，並
    不屬於遺產，原判決將系爭36萬6000元列入遺產中併為分割
    ，尚有未合。上訴意旨指摘原判決除確定部分外不當，求予
    廢棄改判，為有理由，應由本院予以廢棄，改判如主文第2
    項所示。
  ㈥本件事證已臻明確，兩造其餘攻擊防禦方法及舉證，與本件
    判決結果並無影響，爰不逐一論述。
  ㈦末按分割共有物之形成權為訴訟標的，當事人所提出之分割
    方法，僅係供法院之參考，其分割方法，對於各共有人而言
    ，並無勝負之問題，因此，本件訴訟費用若完全命形式上敗
    訴之當事人負擔，顯然有欠公平，故本件關於訴訟費用之負
    擔，應由兩造依如附表二所示訴訟費用負擔比例負擔較為合
    理，併此敘明。
八、據上論結，本件上訴為有理由，依法判決如主文。
中　　華　　民　　國　　110 　年　　9 　　月　　23　　日
                家事法庭    審判長法　官  王  銘
                                  法　官  高英賓
                                  法　官  張國華
正本係照原本作成。
不得上訴。
                                  書記官  柯孟伶
　　　　　　　　　　　　　　　　　
中　　華　　民　　國　　110 　年　　9 　　月　　23　　日


　附表一：被繼承人陳傳生、陳林荔之遺產
編號 項目 遺產內容（新臺幣）     分割方法  附註 1 土地 彰化縣○○鄉○○段000地號土地、權利範圍300/2500 均分別由被上訴人張陳秀枝取得4分之1；被上訴人、視同上訴人陸曉玲、陸坤豪各取得12分之1；上訴人陳偉玲、陳承佑、陳姿伶公同共有取得4分之1；視同上訴人陳宗喜、陳峒安、陳宗宏各取得12分之1，分割為分別共有  2 土地 彰化縣○○鄉○○段000地號土地、權利範圍300/2500   3 土地 彰化縣○○鄉○○段000地號土地、權利範圍300/2500   4 存款 彰化縣○○鄉○○○號000-000-0000000-0號帳戶存款6,333元 由兩造按附表二所示比例取得 被繼承人陳傳生帳戶 5 存款 彰化縣○○鄉○○○號000-000-0000000-0號帳戶存款3,097元 由兩造按附表二所示比例取得 被繼承人陳林荔帳戶 

附表二：應繼分及訴訟費用負擔比例
編號 繼承人 應繼分比例 1 陸秉宏 12分之1 2 張陳秀枝 4分之1 3 陸曉玲 12分之1 4 陸坤豪 12分之1 5 陳偉玲（即陳秋德之繼承人） 12分之1 6 陳承佑（即陳秋德之繼承人） 12分之1 7 陳姿伶（即陳秋德之繼承人） 12分之1 8 陳宗喜（即陳銘德之繼承人） 20分之1 9 陳峒安（即陳銘德之繼承人） 20分之1 10 陳宗宏（即陳銘德之繼承人） 20分之1 11 陳柳雪（即陳銘德之繼承人） 20分之1 12 陳麗羽 （即陳銘德之繼承人） 20分之1